【裁判字號】    96,訴,8461
【裁判日期】    980413
【裁判案由】    給付承攬報酬
【裁判全文】
臺灣臺北地方法院民事判決              96年度訴字第8461號
原      告  經典建室內裝修設計工程有限公司
法定代理人  丁○○
訴訟代理人  丙○○
            余忠益律師
            曾郁智律師
被      告  庚○○
訴訟代理人  楊擴舉律師
上列當事人間請求給付承攬報酬事件，本院於民國98年3 月16日
言詞辯論終結，判決如下：
    主      文
被告應給付原告新臺幣壹佰柒拾陸萬壹仟伍佰零壹元，及自民國
九十六年九月十日起至清償日止，按年息百分之五計算之利息。
原告其餘之訴駁回。
訴訟費用由被告負擔百分之九十九，餘由原告負擔。
本判決第一項於原告以新臺幣伍拾捌萬柒仟元供擔保後，得假執
行。但被告以新臺幣壹佰柒拾陸萬壹仟伍佰零壹元為原告預供擔
保後，得免為假執行。
原告其餘假執行之聲請駁回。
    事實及理由
壹、程序方面：
    按訴狀繕本送達後，原告固不得將原訴變更或追加他訴，但
    請求之基礎事實同一者，不在此限。民事訴訟法第255 條第
    1 項第2 款定有明文。所謂請求之基礎事實同一，係指變更
    或追加之訴與原訴之主要爭點有其共同性，各請求利益之主
    張在社會生活上可認為同一或關連，而就原請求之訴訟及證
    據資料，於審理繼續進行在相當程度範圍內具有同一性或一
    體性，得期待於後請求之審理予以利用，俾先後兩請求在同
    一程序得加以解決，避免重複審理，進而為統一解決紛爭者
    即屬之，有最高法院90年度臺抗字第519 號裁定參照。查本
    件原告先以承攬報酬請求權為訴訟標的起訴請求被告給付新
    臺幣（下同）177 萬7,731 元，嗣於民國97年6 月4 日具狀
    追加訴訟標的，以不當得利返還請求權為備位訴訟標的，依
    原告主張先位及備位請求權均係以兩造間承攬契約為請求之
    基礎事實，有其社會事實上共通性及關聯性，而就原請求所
    主張之事實及證據資料於追加之訴均得加以利用，且無害於
    被告程序權之保障，依上揭規定及說明，自應准許。
貳、實體方面：
一、原告主張：伊於95年11月16日承攬被告所有坐落臺北縣新店
    市○○鄉○○路69巷54弄2 號1 樓房地（下稱系爭房地）之
    室內及室外裝修工程（系爭工程），由於被告認為伊於95年
    10月間第一份估價單總價為263 萬元太高，兩造就總價未能
    達成合議，乃協議以實作實算方式進行，請廠商直接向被告
    報價並開立發票，被告之夫莊明佳亦從事裝修相關行業，系
    爭工程施工期間全程參與規劃及細部設計，且因被告及莊明
    佳於施工期間不斷介入指示廠商配合修改追加，甚至多次變
    更圖面，造成原始估價之計算基礎不存在，莊明佳表示超過
    預算部分會設法解決工程款問題，請伊放心繼續完成。系爭
    工程於96年1 月31日完工，以實作實算計算總價為439 萬2,
    731 元，被告僅給付其中256 萬5,000 元，尚有積欠182 萬
    7,731 元未給付，迭經催討，被告均拒絕給付，爰依民法第
    490 條、491 條第2 項規定請求被告給其中部分之承攬報酬
    177 萬7,731 元。縱認兩造就系爭工程攬報酬並實作實算之
    合意，惟伊施作系爭工程伊完成後，經臺北市建築師公會鑑
    定結果（下稱鑑定報告）系爭工程總價值至少為430 萬2,56
    6 元，被告現實享有此完工後利益，屬無法律上之原因而受
    利益，致伊受有損害，被告自應返還其所受之不當利益。爰
    先位依承攬契約關係，備位依不當得利返還請求權提起本件
    訴訟等語。並聲明：(一)被告應給付原告177 萬7,731 元及自
    起訴狀繕本送達之翌日起至清償日止，按年利率5%計算之利
    息。(二)願供擔保請准宣告假執行。
二、被告則以：伊新購系爭房地有進行室內外裝修需求，遂由伊
    夫莊明佳先提供佈置草圖，委請原告公司室內設計師丙○○
    估價，其於95年10月間提出一份總價為263 萬元估價單，因
    超出伊預算範圍，乃退回請原告重新估價，為在次年農曆年
    前入住，伊同意原告於95年11月16日先行開工施作，原告翌
    日再傳真總價為218 萬7,000 元第二份報價單，施作範圍不
    含系爭房地室外裝修部分，嗣經雙方協議以總價250 萬元完
    成系爭房地室內外全部工程，丙○○雖於系爭工程進行中提
    及以實作實算方式施作可再降低工程款，惟莊明佳覆以兩造
    已有總價合意，雙方即未再言及計價事宜。嗣系爭工程完工
    後，原告竟稱採實作實算而要求伊給付，惟原告並未提供各
    項單項單價作為實作實算基礎，亦無其所指廠商向伊直接報
    價、開發票之事，否則伊直接付款即可，無需原告代墊，莊
    明佳於閒暇時前往監看並適時給予意見，屬人之常情，詎原
    告因此主張有追加工程情事。再本件既無實作實算合意，鑑
    定報告之立論有所偏頗，況負責建築師前往觀看及拍照，並
    未丈量清算原告之施作項目，逕依原告所提單據作為核算依
    據，有重大瑕疵而不可採信。又原告提出綠中海社區裝潢廢
    棄物及垃圾清運登記單上莊明佳之簽名並非真正，而原告於
    鑑定時與本案訴訟中所提單據資料不一，故其提出統一發票
    除買受人為「普瀚工程有限公司」、「鼎華興有限公司」外
    ，伊均不承認。本件確採總價承攬，伊已依約給付250 萬元
    工程款，再給付6 萬5,000 元水電工程費用，共計256 萬5,
    000 元，自無再為給付之理等語，資為抗辯。並聲明：(一)原
    告之訴駁回。(二)如受不利之判決，請准供擔保免為假執行。
三、兩造不爭執之事實：
(一)、原告於95年11月16日承攬被告所有坐落臺北縣新店市○○鄉
    ○○路69巷54弄2 號1 樓房地室內外裝修工程，系爭工程業
    於96年1 月底完工。
(二)、兩造就系爭工程並未訂立書面承攬契約。
(三)、被告就系爭工程款業已給付256萬5,000 元。
(四)、系爭工程經臺北市建築師公會鑑定，工程總價值為430 萬2,
    566 元，有該公會96年5 月29日之鑑估報告書在卷。
四、兩造主要之爭點及法院之判斷：
(一)、系爭工程係以實作實算或總價承包之方式計價？
(二)、被告是否尚積欠原告承攬報酬177萬7,731元？
    茲分別說明如下：
(一)、系爭工程係以實作實算或總價承包之方式計價？
１、按原告對於自己主張之事實已盡證明之責後，被告對其主張
    ，如抗辯其不實並提出反對之主張者，則被告對其反對之主
    張，亦應負證明之責，此為舉證責任分擔之原則，此有最高
    法院18年上字第2855號判例要旨參照。
２、原告主張兩造係爭工程為實作實算等情，業舉證人己○○於
    98年2 月25日到庭證述：「之前原告都一直在寫估價單，詳
    細情形我不清楚，一直到最後快接近尾聲時他們快談的差不
    多時，我中午才去杭州南路及信義路口的木瓜牛奶的二樓關
    心一下，他們當時有寫一些估價單，被告的先生莊覺得價錢
    有一些高，後來協議用監管的方式處理，作多少再付多少，
    類似實作實算，我印象中沒有提到設計費，我當時在現場聽
    到的內容為整個工程監工費為15萬元。」、「（被告訴訟代
    理人問：剛才你有說到原告有一直寫估價單，請問你本人有
    無看到估價單？）當時有，雙方並沒有談到說定總額多少承
    攬，最後是實作實算。」等語明確在卷（參見本院卷第361-
    363 頁），足見原告當時並無同意以總價承攬系爭工程之情
    事。又本件經送臺北市建築師公會鑑定，亦認定係實作實算
    契約性質，有鑑定報告書內容可按，復依其97年10月28日97
    （十四）鑑字第2073號函覆本院稱：「一般所謂『總價承攬
    』，其先決條件就是一定要有非常詳盡的設計圖面如：平面
    圖、立面圖、施工圖、大樣圖、門窗圖、透視圖甚至綠化圖
    等等足夠的資訊為基礎，方可由施作的廠商作標的物詳細的
    估價與計算，如此才會有所謂『總價』的出現，也才有總價
    承攬的行為；若沒有上述的基本條件，則一般不會有殷實的
    施作廠商敢只憑一張平面圖就作所謂的『總價承攬』之動作
    ，因為圖面不清楚他很有可能會虧錢，更有可能會引發雙方
    對完成項目的爭議；尤其以本案兩造皆有工程施作常識的背
    景來看更不可能會有上述現象發生。因此以本案的實際發生
    資訊只有一張平面圖就急於施工的結果來推論，『實作實算
    』應是雙方共識的結果。」等語在卷可參（見本院卷第327-
    328 頁）。由此觀之，兩造就系爭工程既未訂立書面承攬契
    約，且除標的裝修現況平面詳圖外（見本院卷第257 頁），
    未有其他詳盡的設計圖面足夠作為估價基礎，另原告就系爭
    工程所支出相關費用，已提出室內裝修工程成本支出總表暨
    系爭工程相關支出單據等件影本附卷（見本院卷第95-242頁
    ），則原告主張系爭工程為逐筆項次彙算出總價之實作實算
    方式約定契約價金，並非無因，依上開判例意旨，被告自應
    就其抗辯約定報酬總額為250 萬元一節負舉證之責，惟其僅
    以室內裝修工程預估概算總表（見本院卷第50頁）及前開標
    的裝修現況平面詳圖為憑，惟觀諸室內裝修工程預估概算總
    表內容，大略分15項次，如：拆除清運、淋浴拉門、泥作、
    木作、油漆、水電、燈具、石材等工程，全無各細項工程內
    容及價格，實難證明雙方估價之基礎及欲完成承攬工作內容
    為何，且前開裝修現況平面詳圖業經原告否認為被告提出供
    估價使用之設計圖，並當庭提出原圖表明該圖係由其製作為
    表明完工後之現狀，非為估價所用等情（見本院98年2 月25
    日言詞辯論筆錄），此未見被告爭執，本院復參酌原告提出
    鑑定報告附件4-3 即為標的裝修現況平面詳圖，被告抗辯係
    其提供估價使用設計圖難認為真實，被告僅憑前開文件，實
    難證明兩造曾合意系爭工程為總價承攬，故原告主張本件採
    實作實算計價方式，應較可採。
３、被告雖辯稱：原告請求系爭工程款較原估價高出41% ，其不
    可能以無上限方式進行系爭工程云云。惟依系爭工程之木工
    師傅即證人甲○○到庭證稱：「我們當時是作點工，當時莊
    先生有在現場指示，原告告訴我們因本件是實作實報，所以
    就依莊先生的指示施作，當時有很多地方都是拆掉後又重作
    。當時是十天向原告請一次工錢，而材料錢是原告出的，但
    用什麼材料是依莊先生的定。」證人乙○○○到庭證稱：「
    我當時是在那邊作粗工，作園藝土壤改良、運垃圾、拆除等
    事，是邱先生叫我去那邊作的，在現場都是莊先生說那裡有
    作不好的我們再重作的。當時人家是交成屋給他，但他有一
    些部分不滿意，所以叫我重作。」證人辛○○到庭證稱：「
    我是作水電的，請款及報價都是向莊先生請款、報價。作好
    後有增修改都是莊先生的指示作的。」證人戊○○到庭證稱
    ：「當時我在現場是作鋁窗，原來是單片玻璃，要改作成雙
    面強化玻璃，都是照莊先生意思去修改的，修改部分很多，
    所有玻璃都換成雙面的，中間有格子烤漆。單片玻璃是買房
    子時原來就有的，莊先生為了要防盜，叫我改成雙面，除此
    之外，還有作一個玻璃門。原來飯廳有一片落地窗，作好後
    莊先生不滿意又叫我打掉重作，作成一個固定窗戶，旁邊再
    開一個推射窗，另還有大門一進來通到花園的地方及花園中
    的電話亭，都是莊先生自己畫圖叫我作的，窗戶換成有鑰匙
    的，浴室窗戶改成有防盜功能的，都是事後追加莊先生叫我
    們作的，另因有養寵物，故客廳及主臥室的窗戶換成白鐵的
    紗網，這也是莊先生叫我們作的。」等語（見本院97年7 月
    30日言詞辯論筆錄，卷290-293 頁），顯見被告就系爭工程
    確有指示廠商配合追加、修改、變更等情，而總價承攬既由
    承攬人與定作人以約定總價方式，由承攬人以定額之報酬完
    成一定之工作，其總價之構成仍由工程細項彙算而出，祇要
    承攬人完成約定之工作，定作人即應支付約定之報酬，除於
    一定誤差比率範圍內，自無可能由定作人在施作過程中任意
    追加或修改，否則有違總價承攬當事人間之公平。被告之夫
    莊明佳本身既具有裝修相關專業背景，對前揭事項應知之甚
    明，其於系爭工程進行中為被告監工，就系爭工程之進行狀
    況、用料有所瞭解，工程進行如有明顯超出原約定情事，一
    分錢一分貨，自應有所表示並究明，惟未見其對此舉證以實
    其說，是系爭工程既均在定作人即被告指示下，或增加工程
    項目，或變更材料，或拆除重新另作，自難認雙方承攬契約
    係以總價承攬為基礎，至被告主張系爭工程裝潢成本超出一
    般行情或尾款比例過高云云，均與本件計價方式無關，被告
    上開所辯，均非足採。
(二)、被告是否尚積欠原告承攬報酬177萬7,731元？
１、系爭工程既採實作實算方式計價，應依原告於系爭工程實際
    所支出費用計算，原告就系爭工程所支出相關費用如附表所
    示共分17項，已提出室內裝修工程成本支出總表暨系爭工程
    相關支出單據等件影本附卷，總計為439 萬2,731 元，被告
    雖抗辯原告於鑑定時與本案訴訟中所提單據不一云云，惟並
    未對此舉證說明，所辯自不足採，其中如附表所示第2 、3
    、5 至13、15及17項工程款內容與鑑定報告內容相同，亦未
    見被告舉證證明扣款依據，故原告部分主張，自應准許；而
    附表第1 項拆除、粗工清運工程部分中關於垃圾2 車費用5,
    600 元部分，鑑定報告雖以無證明單據為由剔除，惟原告已
    提出收據二紙附卷（見本院卷第126 頁），則此部分原告請
    求相關費用共計320,995 元，應予准許；另附表第4 項木作
    工程之木作材料費用（王先生）部分，鑑定報告核定此部分
    為26萬6,668 元，而原告於本件請求26萬2,526 元（2 萬＋
    3 萬＋2 萬＋3 萬＋3 萬＋3 萬＋3 萬＋3 萬＋4 萬0,876
    ＋1,650 ＝26萬2,526） ，並未逾鑑定報告範圍，且核其請
    求單項及所提出單據，並無鑑定報告所排除之項目，自應予
    准許，又第4 項中之進口旋轉衣架2 萬1,977 元部分，鑑定
    報告雖以「進口品種類繁多無法鑑定其價格」為由未予鑑定
    ，惟本院核對原告所提出之發票內容（見本院卷第161 頁）
    ，此部分買受人為「普瀚工程有限公司」，被告既不否認買
    受人為「普瀚工程有限公司」之發票，則此部分原告之請求
    ，尚堪採信，是原告主張第4 項木作工程費用共計148 萬6,
    967 元；再原告主張第14項之清潔工程1 萬5,000 元部分，
    經鑑定報告以「沒有工項單價分析，較難鑑定」為由未予鑑
    定，本院審酌原告雖提出支票影本一紙影本附卷為憑（見本
    院卷第227 頁），惟該支票並未載明受款人，且亦難以此即
    認定為系爭工程之費用，不應准許；至附表第16項其他部分
    ，鑑定報告僅核准其中關於電話亭壓克力板1,500 元部分，
    其餘皆以與專業無關，無法鑑定為由而未予核定，惟本院審
    酌其中關於辦理施工通工證500 元部分，業據其提出綠中海
    社區管理服務中心收據二紙為憑（見本院卷第231 頁），觀
    諸其上出具日期分別為95年11月5 日及同年月20日，應可堪
    信為系爭工程所支出，自應准許，至於其餘各項發票費用之
    稅金部分共計51,230元，原告雖提出相關發票影本以資說明
    （見本院卷第130-139 頁），惟開立發票所衍生稅金，無法
    證明為系爭工程所需費用，原告既未能說明與系爭工程相關
    性，自不能准許，是其他費用部分在2,000 元之範圍內，應
    予准許，其餘主張即無足採。
２、被告雖抗辯：前揭鑑定報告並未丈量清算原告施作項目，而
    質疑其鑑定內容，惟據臺北市建築師公會前開97年10月28日
    函覆本院稱：其為依據完成物品之實際狀況並輔以施作相關
    證據以估算其價值，本案鑑估之初因鑑定建築師以取得之平
    面圖及相關施作單據，至現場查勘判定標的物屬於規模較大
    施作項目較多之類型，因此所帶之測量捲尺僅以覆核諸如浴
    廁、客廳地面石英磚、空間高度等，大原則的尺寸是否與平
    面圖比例標示相符為主，並不一定非要測量所有之施作尺寸
    才能鑑估等語明確（見本院卷第326 頁），本院斟酌鑑定方
    式之採用，屬鑑定機關之專業領域，依前述回函指出本件鑑
    定依據工資與材料之證明單據，及有比例的施作平面圖作鑑
    估標準，再加上現場勘查是否與圖面相符，然後以當時之各
    單項市價作一價值認定（見本院卷第327 頁），其鑑定方式
    尚無明顯不合理情事，可堪採信，被告所為之抗辯，自無足
    採。
３、綜上，原告請求各項工程款，經本院核定如附表所示金額，
    故被告應給付之工程款為432 萬6,501 元。
五、綜上所述，原告本於承攬契約之法律關係得請求被告給付之
    工程款為432 萬6,501 元，扣除被告業已支付之256 萬5,00
    0 元後，被告尚餘176 萬1,501 元尚未給付，則原告請求被
    告給付原告1,76萬1,501 元及自起訴狀繕本送達翌日即96年
    9 月10日起至清償日止，按年息5%計算之利息，為有理由，
    應予准許。逾此部分之請求，為無理由，應予駁回。又原告
    先位之訴既有理由，其備位之訴即無庸審酌。
六、兩造均陳明願供擔保聲請宣告假執行及免為假執行，就原告
    勝訴部分，經核無不合，爰分別酌定相當擔保金額，予以准
    許，至原告敗訴部分，其假執行之聲請，亦失所附麗，應併
    予駁回。
七、本件事證已臻明確，兩造其餘攻擊防禦方法及所提證據，核
    與本件判決結果不生影響，爰不另一一論述，併予敘明。
八、結論：本件原告之訴為一部有理由，一部無理由，依民事訴
    訟法第79條、第390 條第2 項、第392 條第2 項，判決如主
    文。
中    華    民    國    98    年    4     月    13    日
                  民事第四庭    法  官  鄧德倩
以上正本係照原本作成
如對本判決上訴，須於判決送達後20日內向本院提出上訴狀
中    華    民    國    98    年    4     月    13    日
                                書記官  林孔華
附表：
┌──┬─────────┬─────────┬────────┬───────┐
│項次│    名      稱    │原告請求（新臺幣）│鑑定報告認定金額│ 本院核定金額 │
├──┼─────────┼─────────┼────────┼───────┤
│ 一 │拆除、粗工清運工程│         320,995元│       315,395元│     320,995元│
├──┼─────────┼─────────┼────────┼───────┤
│ 二 │鋁門窗工程        │         279,900元│       279,900元│     279,900元│
├──┼─────────┼─────────┼────────┼───────┤
│ 三 │泥作工程          │         901,665元│       901,665元│     901,665元│
├──┼─────────┼─────────┼────────┼───────┤
│ 四 │木作工程          │       1,486,967元│     1,469,132元│   1,486,967元│
├──┼─────────┼─────────┼────────┼───────┤
│ 五 │油漆工程          │         180,000元│       180,000元│     180,000元│
├──┼─────────┼─────────┼────────┼───────┤
│ 六 │水電工程          │         239,950元│       239,950元│     239,950元│
├──┼─────────┼─────────┼────────┼───────┤
│ 七 │燈具工程          │          80,932元│        80,932元│      80,932元│
├──┼─────────┼─────────┼────────┼───────┤
│ 八 │人造石工程        │          80,370元│        80,370元│      80,370元│
├──┼─────────┼─────────┼────────┼───────┤
│ 九 │玻璃工程          │          78,600元│        78,600元│      78,600元│
├──┼─────────┼─────────┼────────┼───────┤
│ 十 │衛浴設備          │         116,235元│       116,235元│     116,235元│
├──┼─────────┼─────────┼────────┼───────┤
│十一│廚俱工程          │         137,350元│       137,350元│     137,350元│
├──┼─────────┼─────────┼────────┼───────┤
│十二│窗簾壁紙工程      │          80,238元│        80,238元│      80,238元│
├──┼─────────┼─────────┼────────┼───────┤
│十三│空調工程          │         167,000元│       167,000元│     167,000元│
├──┼─────────┼─────────┼────────┼───────┤
│十四│清潔工程          │          15,000元│             0元│           0元│
├──┼─────────┼─────────┼────────┼───────┤
│十五│網路及電話工程    │          24,988元│        24,988元│      24,988元│
├──┼─────────┼─────────┼────────┼───────┤
│十六│其它              │          53,230元│         1,500元│       2,000元│
├──┼─────────┼─────────┼────────┼───────┤
│十七│管理監造顧問費    │          15,000元│       150,000元│     150,000元│
├──┼─────────┼─────────┼────────┼───────┤
│    │  總          計  │       4,392,731元│     4,302,566元│   4,326,501元│
└──┴─────────┴─────────┴────────┴───────┘


司法院資訊處製作；財團法人民間司法改革基金會備份。
